【裁判字號】    99,消債更,52
【裁判日期】    991130
【裁判案由】    更生
【裁判全文】
臺灣桃園地方法院民事裁定            99年度消債更字第52號
聲  請  人
即  債務人  魯澤華
代  理  人  徐豐益律師
上列當事人因消費者債務清理事件，聲請更生，本院裁定如下：
    主    文
聲請駁回。
聲請費用由聲請人負擔。
    理    由
一、本件聲請意旨略以：聲請人前曾依金融主管機關協調成立之
    「中華民國銀行公會會員辦理消費金融案件無擔保債務協商
    機制」與最大債權銀行中國信託商業銀行於民國96年1 月間
    成立協商，當時協商條件為每月清償新台幣（下同）7,663
    元、120 期、利率0%（見本院卷第21頁），惟因聲請人為中
    度肢障人士（見本院卷第18頁），就業機會相較於一般人弱
    勢，故工作並不穩定，且須扶養母親，履行協商還款有困難
    ，後乃於97年4 月毀諾，實有不可歸責於己之事由。又聲請
    人之無擔保或無優先權債務總額未逾1,200 萬元，復未經法
    院裁定開始清算程序或宣告破產，且非聲請人主觀惡意，實
    係客觀上具有上述不可歸責事由存在，爰依法聲請更生等語
    。
二、按債務人與金融機構協商成立者，不得聲請更生或清算，但
    因不可歸責於己之事由，致履行顯有重大困難者，不在此限
    ；本條例施行前，債務人依金融主管機關協調成立之中華民
    國銀行公會會員，辦理消費金融案件無擔保債務協商機制與
    金融機構成立之協商，準用前項之規定，消費者債務清理條
    例第151 條第5 項、第6 項分別定有明文。又聲請更生或清
    算不合程式或不備其他要件者，法院應以裁定駁回之，但其
    情形可以補正者，法院應定期間先命補正，同條例第8 條亦
    定有明文。次按依債務人與金融機構協商成立者，除非因不
    可歸責於己之事由，致履行顯有重大困難，否則不得聲請更
    生或清算，消費者債務清理條例第151 條第5 項規定意旨甚
    明。是債務清償方案成立後，固由債務人按其條件履行，惟
    需於其後發生情事變更，在清償期間收入或收益不如預期，
    致該方案履行困難甚或履行不能，因不可歸責於己，始能聲
    請更生或清算。此項規定旨在避免債務人任意毀諾已成立之
    協商，濫用更生或清算之裁判上債務清理程序，蓋以債務清
    償方案係經當事人行使程序選擇權所為之債務清理契約，債
    務人應受該成立之協議所拘束。債務人既已與金融機構協商
    成立，如認該協商方案履行有其他不適當情形，自仍應再循
    協商途徑謀求解決。復按，消費者債務清理條例立法意旨，
    乃在幫助陷於經濟上困境之債務人，得藉由更生或清算程序
    ，走出經濟困境，避免走向絕路，實現憲法所保障之生命權
    ，其並非在幫助債務人保持其舊有之生活水平，或幫助債務
    人履行其法定扶養義務。因此在考量所謂之「生活必要性支
    出」，自以維持一般人最低生活水平所需為準，而在扶養費
    支出之考量，亦應以實際上確有受扶養必要之支出為準，其
    與法定扶養義務自當有所區別，茲先敘明。
三、經查：
(一)、聲請人於本院99年5 月28日訊問期日調查時，陳稱伊時薪為
    新台幣（下同）83元，日薪約1,000 元，而其每月平均工作
    20天，故月薪約20,000元（見本院卷第54頁）。觀諸聲請人
    前所提出之99年3 月份工資及獎金明細表所載，聲請人於99
    年3 月19日任職於良福保全股份有限公司，該3 月份工作總
    時數為120 小時、工資及獎金合計10,146元（見本院卷第32
    頁），則換算聲請人工作時薪應為85元（計算式：10,146元
    ÷120小時），與聲請人前開所陳時薪數額大致相符，堪可採
    信。是本院認聲請人每月可供支配款項應為20,000元。
(二)、就聲請人所陳報每月支出部分，本院分項論析如下：
１、膳食費7,000 元、電信費1,000 元、水電費1,800 元、瓦斯
    費500 元、保險費1,320 元、雜費2,000 元、交通費800 元
    ：就上開各項支出部分，均未據聲請人提出相關單據以為釋
    明，嗣經本院以裁定命聲請人就上開各項支出提出釋明單據
    ，惟聲請人仍迄未提出，僅於補正狀中表示未留存收據或其
    消費之店家未出具收據，而膳食費部份聲請人支出6,000 元
    、聲請人之母早餐費1,000 元等語（見本院卷第31頁），致
    本院無從審酌聲請人所陳報各項支出是否允當，故本院爰依
    行政院主計處所公佈每人每月最低生活費9,829 元，作為聲
    請人每月必要生活支出之計算標準。
２、聲請人之母扶養費5,000 元：聲請人於本院99年5 月28日訊
    問期日調查時陳報每月支出扶養母親費用5,000 元，而其母
    親名下有房屋2 棟（見本院卷第54頁及第54頁背面）。又稽
    之聲請人於陳報狀所提出家族系統表可知，聲請人尚有胞兄
    魯澤銘、胞姊魯鳳蓮可資攤分母親之扶養費（見本院卷第34
    頁），而本院雖亦以裁定命聲請人陳報其母之其餘扶養義務
    人分攤扶養情形，惟聲請人迄今未為任何說明，故本院認就
    其母親扶養費部份，應由聲請人及其兄姊共3 人平均攤分計
    算為當，則聲請人每月支出扶養母親費用應以1,667 元為可
    採（計算式：5,000 元÷3人），逾此數額，即不予列計。
(三)、綜上，本件聲請人現今每月平均收入約20,000元，扣除上開
    每月必要支出11,496元（計算式：9,829 元＋1,667 元），
    尚有餘款8,504 元可資清償債務，顯可負擔前於96年1 月所
    成立120 期、0%利率、每期7,663 元之協商還款方案。況且
    ，依聲請人所提出96、97年綜合所得稅各類所得資料清單可
    知，聲請人96年年收337,834 元、97年年收327,744 元（見
    本院卷第14、15頁），則其96年平均月收入為28,153元、97
    年平均月收入為27,312元，均顯高於聲請人現今每月收入20
    ,000元，尚難認聲請人有何不可歸責於己致履行顯有重大困
    難之情形可言，甚至或可提高還款成數，早日清償債務，重
    建經濟生活。再觀諸聲請人前所任職歐艾斯保全股份有限公
    司函覆所載，聲請人於該公司至少由96年1 月任職至99年2
    月22日始離職（見本院卷第35頁），益徵聲請人所稱於97年
    4 月因工作並不穩定且須扶養母親，履行協商還款有困難，
    故不得已協商毀諾云云，更不足採。
(四)、又本院原訂於99年7 月23日再為訊問聲請人，惟聲請人收受
    訊問通知書後，無正當理由而未到庭，有送達證書在卷可參
    （見本院卷第59頁）。而最大債權銀行中國信託商業銀行於
    該訊問期日曾提出180 期、0%利率、每期約6,000 元之還款
    方案（見本院卷第61頁），並經本院以函文通知聲請人，請
    其於通知送達翌日起5 日內，就上開協商條件表示是否接受
    ，而該通知同時於99年8 月2 日送達聲請人，亦有送達證書
    2 紙附卷可參（見本院卷第65、66頁）。觀諸上開180 期、
    0%利率、每期約6,000 元之還款方案，已較96年1 月之120
    期、0%利率、每期7,663 元還款方案更為優惠，理應更為聲
    請人所能負擔，惟聲請人於收受通知後，迄今未為陳報，更
    見聲請人並無清償債務之誠意。
四、結論，本件聲請人既無不可歸責之事由，依協商條件履行亦
    非顯有重大困難，應屬聲請更生之要件不備，且又無從補正
    ，依前揭條文之意旨，自應駁回其更生之聲請，爰裁定如主
    文。
中    華    民    國    99    年    11    月    30    日
                  民事第二庭    法  官  袁雪華
以上正本係照原本作成。
如不服本裁定，應於裁定送達後10日內，以書狀向本院提出抗告
，並繳納抗告費新臺幣1千元。
中    華    民    國    99    年    11    月    30    日
                                書記官  劉霜潔

司法院資訊處製作；財團法人民間司法改革基金會備份。
